臺灣嘉義地方法院刑事判決
109年度訴字第751號
公  訴  人  臺灣嘉義地方檢察署檢察官
被      告  劉明福


指定辯護人  許洋頊律師
上列被告因傷害致死案件，經檢察官提起公訴(109年度偵字第81
85號)，本院判決如下：
    主  文
劉明福犯傷害致人於死罪，處有期徒刑肆年。
    犯 罪 事 實
一、劉明福於民國109年3月21日18時許，前往嘉義縣○○村○○○00
    號之5（蔡美君所經營檳榔攤）買檳榔及聊天，嗣飲酒後之
    邱茂順亦騎乘腳踏車前往上址，竟無故與劉明福發生爭執口
    角，並先推劉明福，此時劉明福主觀上並無致邱茂順於死亡
    之意欲，且未期待邱茂順發生死亡之結果，然客觀上可預見
    使用塑膠椅猛力丟擊邱茂順頭部之人體脆弱位置及於堅硬物
    品眾多之檳榔攤大力推邱茂順，極可能導致邱茂順頭部鈍傷
    出血及跌倒致碰及頭部而腦水腫，造成中樞神經壓迫等不治
    之死亡結果，竟因一時氣憤，主觀上疏未預見上開死亡結果
    ，基於傷害之犯意以塑膠椅猛力丟擊邱茂順頭部左側導致左
    耳殼正面及左耳後瘀傷，並將邱茂順猛力往後推，邱茂順因
    此向後跌坐至檳榔攤金屬欄杆處致頭部發生撞擊，嗣因邱茂
    順久未起身，經劉明福發覺有異，通知救護人員到場，並將
    邱茂順送往佛教慈濟醫療財團法人大林慈濟醫院救治，仍於
    同年月26日7時57分許，因頭部鈍傷造成硬膜下出血、腦水
    腫導致中樞神經壓迫死亡。劉明福於通知救護人員時，亦委
    託救護人員報警，即於有偵查犯罪職權之公務員知悉犯罪嫌
    疑人為何人前，向警方告知上情，進而自首接受裁判，始悉
    上情。
二、案經邱麗卿(邱茂順之姊)訴由及臺灣嘉義地方檢察署檢察官
    相驗後自動簽分偵查起訴。
　　理  由
壹、證據能力部分
一、按被告以外之人（含共同正犯）於檢察事務官、司法警察官
    或司法警察調查中所為之陳述，與審判中不符時，其先前之
    陳述具有較可信之特別情況，且為證明犯罪事實存否所必要
    者，得為證據，刑事訴訟法第159條之2定有明文。本條所稱
    「先前之陳述具有較可信之特別情況」，係指被告以外之人
    先前於檢察事務官、司法警察官或司法警察調查中所為之陳
    述，與審判中不符，而從先前與審判中各個陳述之外部附隨
    環境或條件觀察比較，先前之陳述，較為自然可信而足以取
    代審判中之陳述者而言（最高法院95年度台上字第3747號判
    決意旨參照）。查證人蔡美君於警詢之供述：被告劉明福一
    生氣，就拿起手邊的塑膠椅，用丟的砸向死者，死者被砸到
    後，被告就靠前推死者一把，死者向後倒地，應該有撞到後
    方的鐵欄杆等語（見相字卷第27頁），其於審判中證稱：我
    沒有看到被告怎麼拿椅子砸死者，因為我有看到被告拿椅子
    ，後來椅子壞掉了，所以我認為應該是被告拿椅子砸死者；
    被告推死者2次，好像是站在原地，我記不清楚被告是不是
    推死者才撞到欄杆等語（見本院卷第92頁、第95頁）前後已
    有不同，且證人蔡美君係現場案發過程唯一目擊證人自為證
    明犯罪事實存否所必要，另觀之證人蔡美君於警詢之陳述，
    對於案發細節均可以仔細描述，而非如審判中多有表示不清
    楚之狀況，顯見證人於警詢時記憶較為清晰，況證人亦於審
    理中表示於警察局製作筆錄時均照自己意思記載等語(見本
    院卷第98頁)，亦見證人蔡美君於警詢中陳述之外部客觀環
    境，並無受到任何壓迫或污染之情形，顯然較本院審理中之
    證述，更具有較為可信之特別情況，且為證明被告上開犯罪
    事實存否所必要。是雖被告之辯護人認證人蔡美君之警詢筆
    錄無證據能力，惟本院認證人蔡美君於警詢之供述，雖係審
    判外之陳述，然符合刑事訴訟法第159條之2之例外，應有證
    據能力。
二、按被告以外之人於審判外之陳述，雖不符刑事訴訟法第159
    條之1至第159條之4之規定，而經當事人於審判程序同意作
    為證據，法院審酌該言詞陳述或書面陳述作成時之情況，認
    為適當者，亦得為證據，刑事訴訟法第159條之5定有明文。
    查本件檢察官及被告暨其辯護人對於其餘下述本院採為認定
    犯罪事實依據之各項傳聞證據之證據能力，均表示同意有證
    據能力（見本院卷第45頁）。另本院審酌該等證據之取得過
    程並無瑕疵，與本案待證事實間復具有相當之關聯性，以之
    為本案證據並無不當，自得採為本件認定事實之基礎。另其
    餘本判決所採之非供述證據亦均經法定程序取得，無不得為
    證據之情形，自均有證據能力。
貳、認定犯罪事實之證據及理由
一、訊據被告劉明福固坦承其曾於上開地點、期間，有以椅子丟
    向死者邱茂順頭部及有推死者，惟矢口否認有何傷害之犯行
    ，並辯稱：我是坐在椅子上丟死者塑膠椅，丟完後，我要離
    開時，死者抓我的衣領，我再把他推開，我就聽到踩到椅子
    的聲音，我就轉頭看一下死者怎麼倒在那邊，我並不是主動
    推死者等語(見本院卷第106頁至第107頁)及辯護人辯護稱：
    死者除後腦受傷外，他處並無受傷，所以被告丟椅子的行為
    並不會造成傷害，且證人蔡美君亦於本院審理中證稱並無看
    見被告往前推死者的過程及被告身體脊椎有受傷，應該認被
    告推開死者的行為為正當防衛等語(見本院卷第110頁、第12
    5頁至第128頁)。經查：
(一)死者邱茂順於上開時、地因外力致頭部鈍傷致硬膜下出血、
    腦水腫致中樞神經壓迫而死亡一情，此有臺灣嘉義地方檢察
    署相驗屍體證明書、檢驗報告暨相驗屍體照片26幀、法務部
    法醫研究所解剖報告書暨鑑定報告書及解剖照片19幀在卷可
    佐(見相字卷第177頁、第99頁至第120頁、第127頁至第148
    頁、第165頁至第175頁），此部分事實應可認定。
(二)另自上開檢驗報告書、相驗照片及解剖報告書觀之，死者外
    觀除於左耳殼正面有結痂瘀傷2*2公分及左耳後結痂瘀傷3*0
    .5公分，頭部並無其他傷勢，而切開頭骨後發現右顱頂枕部
    蜘蛛膜併腦間質出血10*8公分及橋腦左前有血塊10毫升，形
    態為大面積之出血，頭皮下無明顯深層出血或骨折等情，由
    死者頭部有左右兩處出血，且兩處出血並非於頭部兩側相對
    應位置，可見死者之頭部有二次遭外力涉入的情形，且外力
    之來源應屬有一定面積或非堅硬的物品，始能造成大面積出
    血及未造成頭部骨折之結果。
(三)而死者係遭被告持塑膠椅丟擊及主動推後，始跌坐在欄杆處
    ，送醫不治一情，業據證人蔡美君於警詢中證稱：當天被告
    到我店內買檳榔及聊天，死者就騎腳踏車到我店裡，感覺有
    喝酒，就跟被告發生口角，死者有推被告，被告一生氣就拿
    手邊的塑膠椅用丟的，砸向死者，死者被砸到後，被告就往
    靠前推死者一把，死者就倒地不起等語(見相字卷第27頁)、
    於偵查中證稱：我有看到死者拿酒瓶起來要揮下去的時候，
    被告就把塑膠椅拿起來好像是要擋住，後來被告是用雙手拿
    椅子打死者或丟向死者我不確定，椅子丟完之後，死者又往
    被告方向前進，被告雙手推死者，死者後退幾步，死者又往
    前，被告又再推死者一次，死者才往後倒，身體有靠在欄杆
    ，死者往後倒時沒有採到椅子等語(見相字卷第56頁至第57
    頁)及審理中證稱：被告確實有往前去推死者，是站著以一
    般走路的速度走向前推等語(見本院卷第99頁)甚詳，核與被
    告於警詢中陳稱：當時死者手持酒瓶就揮打過來要打我，沒
    打到，我就往後閃避，我身旁有一張塑膠椅，我就由右至左
    砸向死者身體左側肩膀，死者又衝向我，我就雙手徒手推著
    死者胸口肩膀推開他，死者又衝向我，我抵住他的胸口，再
    用力推開他，他後退幾步跌坐後腦杓撞到後方欄杆就沒有起
    身等語（見相字卷第19頁），就被告確有朝死者丟擊塑膠椅
    後，並推死者致倒地一情相符，至證人蔡美君雖於本院審理
    中亦證稱：並沒有很注意看到被告塑膠椅是用砸的還丟的到
    死者身體；忘記被告推死者幾次；忘記被告推死者前是不是
    被告已經拿起店裡的塑膠椅等；當時衝突的狀況沒有看的很
    清楚等語(見本院卷第88頁、第92頁)，然參以本件審理時距
    離案發時已將近一年，證人之記憶隨時間而忘卻或情節發生
    順序錯置尚屬常情，惟證人蔡美君既於距離案發較近之警詢
    及偵查中可將案發的過程描述詳細，除非親身經歷尚難將細
    節描述的如此清晰，證人蔡美君於警偵中之證詞較為可採。
    死者確係遭被告持塑膠椅丟擊及主動推後，始跌坐在欄杆處
    ，送醫不治之事實應可認定。至上開解剖報告書雖有敘明「
    右顱頂枕部蜘蛛膜併腦間質出血，故右後枕部為撞擊(側)傷
    及對撞側橋腦左前處有血塊10毫升。撞擊側之傷害較為明顯
    一般以物品移動撞擊人體最為可能。撞擊側傷害形態為大面
    積出血，一般為較大面積物品造成，頭皮下無明顯深層出血
    或骨折，應為較軟之介質，符合塑膠椅造成之頭部傷害」等
    語（見相字卷第179頁），然經檢察署就後腦杓撞擊欄杆是
    否會導致上開傷勢倒函詢法醫研究所，該所亦不排除如相對
    力道或傷害角度產生物體移動打擊人體之效果亦會造成上開
    傷勢一情，此有法務部法醫研究所109年9月1日法醫理字第1
    09000445510號函可證(見相字卷第191頁)，亦不違背本院上
    開認定之事實，併此敘明。
(四)另自現場照片及死者上開傷勢觀之（見相字卷第33頁至第35
    頁），被告所用來丟擊死者的塑膠椅之右側扶手及右側後椅
    腳破損斷裂嚴重及塑膠椅最後靜止位置係距離死者所碰撞之
    鐵欄杆往道路側之位置（按：即死者倒地位置左手側），而
    死者倒臥處之塑膠椅及放置酒類的棧板均未有遭壓毀或移位
    碰撞的痕跡，可見被告以塑膠椅丟擊死者之力道非輕，並非
    單純抵擋或威嚇之意，且塑膠椅確有碰觸死者頭部左側及被
    告確有主動將死者向欄杆處推，始能造成死者頭部因與遭大
    面積的欄杆碰撞及遭非堅硬之塑膠椅撞擊而致腦水腫、硬膜
    下出血及塑膠椅之嚴重破損情形，可見被告當時確有傷害之
    故意。再塑膠椅之破損亦非死者往後退踩踏而造成，否則死
    者於踩踏塑膠椅後需往其右手側倒向欄杆，勢必壓損或碰撞
    位於該處之完好塑膠椅或放置酒類之棧板，然現場並無此現
    象造成，顯見本件確係被告以塑膠椅猛力丟擊死者頭部左側
    及主動推死者而導致死者撞擊欄杆死亡之結果發生及塑膠椅
    之破損。
(五)被告主觀上對死者應僅具有傷害故意，且客觀上亦能預見死
    亡結果發生：
 1、按刑法第277條第2項傷害致人於死、致重傷罪，係因犯傷害
    罪致發生死亡或重傷結果之「加重結果犯」（刑法第278條
    第2項重傷致人於死罪，亦相同），依同法第17條之規定，
    以行為人能預見其結果之發生為其要件，所謂能預見，乃指
    客觀情形而言，與行為人主觀上有無預見之情形不同。若主
    觀上有預見，而結果之發生又不違背其本意時，則屬故意範
    圍。故傷害行為足以引起死亡或重傷之結果，如在通常觀念
    上無預見之可能，或客觀上不能預見，則行為人對於被害人
    因傷致死或重傷之加重結果，即不能負責。此所稱「客觀不
    能預見」，係指一般人於事後，以客觀第三人之立場，觀察
    行為人當時對於加重結果之發生不可能預見而言，惟既在法
    律上判斷行為人對加重結果之發生應否負加重之刑責，而非
    行為人主觀上有無預見之問題，自不限於行為人當時自己之
    視野，而應以事後第三人客觀立場，觀察行為前後客觀存在
    之一般情形（如傷害行為造成之傷勢及被害人之行為、身體
    狀況、他人之行為、當時環境及其他事故等外在條件），基
    於法律規範保障法益，課以行為人加重刑責之宗旨，綜合判
    斷之。申言之，傷害行為對加重結果（死亡或重傷）造成之
    危險，如在具體個案上，基於自然科學之基礎，依一般生活
    經驗法則，其危險已達相當之程度，且與個別外在條件具有
    結合之必然性，客觀上已足以造成加重結果之發生，在刑法
    評價上有課以加重刑責之必要性，以充分保護人之身體、健
    康及生命法益。即傷害行為與該外在條件，事後以客觀立場
    一體觀察，對於加重結果之發生已具有相當性及必然性，而
    非偶發事故，須加以刑事處罰，始能落實法益之保障，則該
    加重結果之發生，客觀上自非無預見可能性（最高法院102
    年度台上字第2029號判決意旨參照）。
 2、被告與死者，雙方並無任何仇怨，被告僅先因死者挑釁，而
    發生口角，進而拿塑膠椅丟擊死者及推死者，均如前述，另
    被告於死者倒地後亦主聯絡救護人員等情（見本院卷第86頁
　　、第117頁至第119頁)，被告並無追擊或其他加害行為，則
    被告與死者就本案衝突之緣由既非出於莫大仇怨，依現存客
    觀情況判斷，被告並無殺害死者之動機與必要，是被告應無
    置邱茂順於死之故意，其主觀上亦欠缺對於死亡結果之預見
    及容認，僅係出於傷害故意而動手。
 3、被告主觀上雖無致死者於死之意，死者死亡亦非其所願，然
    衡諸人體頭部部位乃重要器官之所在，極其脆弱，倘遭受猛
    力撞擊，足使頭部內部之大腦、小腦或橋腦等破裂出血，並
    因此發生死亡結果亦為社會上一般稍具智識能力之人客觀上
    得以預見之事，其於本案發生時復已成年，客觀上難謂有何
    不可預見之情。是被告客觀上既然得以預見可能導致人死亡
    之結果，而主觀上疏未預見及此，終造成死者受有上述死亡
    結果，且此死亡結果與被告對死者所為傷害行為間有相當因
    果關係甚明，被告對死者死亡結果自應負其責任，為傷害致
    人於死之加重結果犯。　
 4、被告無正當防衛之阻卻違法，亦無防衛過當規定適用：
 (1)按所謂正當防衛，係行為人對於現在不法之侵害，基於防衛
    之意思，而所為防衛自己或他人權利之行為，若非出於防衛
    之意思，當不符合正當防衛之要件；再按互毆係屬多數動作
    構成單純一罪而互為攻擊之傷害行為，縱令一方先行出手，
    而還擊（或還手）一方在客觀上苟非單純僅對於現在不法之
    侵害為必要排除之反擊行為，因其本即有傷害之犯意存在，
    則對於其互為攻擊之還手反擊行為，自無主張防衛權之餘地
    （最高法院84年度台非字第208號判決意旨參照）。
 (2)被告係基於傷害之犯意以塑膠椅猛力丟擊死者頭部及主動推
    死者一情，業如上述，況被告亦於警詢中自承當時死者向被
    告拿酒瓶揮擊時，被告尚能閃躲等情（見相字卷第19頁)，
    亦見被告尚有其他有效方式避免遭侵害之方式，被告卻捨此
    不為，尚難認定有正當防衛之適用。
 5、另被告雖以其身患脊椎損傷而無法施力置辯，然被告確實有
    將死者推開，而使死者退後數步一情，業據被告於警詢自承
    在卷(見警卷第19頁)，此部分尚難為被告有利之認定。　　
二、綜上所述，被告上開所辯，不足採信，本案事證明確，被告
    犯行堪以認定，應依法論科。
參、論罪科刑
一、核被告所為，係犯刑法第277 條第2 項前段之傷害致人於死
    罪。被告於有偵查犯罪權限之機關或公務員發覺其為本案傷
    害致死犯罪之犯人前，委託救護人員報警，進而接受裁判一
    情，此有嘉義縣消防局110年1月29日嘉縣消防指字第110190
　　1691號函暨救護報案錄音檔及本院勘驗筆錄可憑(見本院卷
    第77頁至第79頁、第117頁至第119頁)，乃合於自首之要件
    ，爰依刑法第62條前段之規定，減輕其刑。
二、爰依被告陳述、被告母親身心障礙手冊、臺灣高等法院被告
    前案紀錄表及個人戶籍資料查詢結果(見本院卷第9頁至第19
    頁、第108頁)審酌：被告國中畢業之智識程度、離婚有一名
    10歲子女、現與小孩及母親同住、母親患有輕度身心障礙、
    從事鐵工及家境不好之生活狀況，被告與死者並無嫌隙，死
    者先行動手推被告及發生口角，被告始憤而持塑膠椅猛力丟
    擊死者頭部，雖無殺害被害人之意欲，惟因死者終因被告知
    丟擊造成無可挽回之死亡結果，致使被害人與被害人家屬從
    此天人永隔之動機、手段及損害結果，所為係屬不該，另兼
    衡被告前無同類型前科之素行及有意願和解但尚未與死者家
    屬達成和解之犯後態度等一切情狀，量處如主文所示之刑。
三、按供犯罪所用、犯罪預備之物或犯罪所生之物，屬於犯罪行
    為人者，得沒收之，刑法第38條第2項前段定有明文。查未
    扣之塑膠椅為證人蔡美君所有，並非被告所有之物，爰不宣
    宣告沒收。
據上論斷，應依刑事訴訟法第299 條第1 項前段，刑法第277 條
第2 項前段、第62條前段，判決如主文。
本案經檢察官張建強提起公訴，檢察官楊麒嘉到庭執行職務。
中    華    民    國   110    年    3     月    18    日
                  刑事第八庭    審判長法  官   謝其達
                                      法  官   盧伯璋
                                      法  官   鄭諺霓
以上正本證明與原本無異。
如不服本判決應於收受判決後20日內向本院提出上訴書狀，並應敘述具體理由；其未敘述上訴理由者，應於上訴期間屆滿後20日內向本院補提理由書（均須按他造當事人之人數附繕本）「切勿逕送上級法院」。告訴人或被害人如對於本判決不服者，應具備理由請求檢察官上訴，其上訴期間之計算係以檢察官收受判決正本之日期為準。　　　　　　　　　　　　　　　　　　　
中　　華　　民　　國　　110 　年　　3 　　月　　18　　日
                                      書記官   林芷瑜
附錄本案論罪法條：
中華民國刑法第277條
傷害人之身體或健康者，處五年以下有期徒刑、拘役或五十萬元
以下罰金。
犯前項之罪，因而致人於死者，處無期徒刑或七年以上有期徒刑
；致重傷者，處三年以上十年以下有期徒刑。